【裁判字號】    95,上更(一),147
【裁判日期】    950725
【裁判案由】    偽造文書等
【裁判全文】
臺灣高等法院高雄分院刑事判決     95年度上更(一)字第147號
上  訴  人  臺灣高雄地方法院檢察署檢察官
被      告  乙○○
被      告  丙○○
前列二人共同 孫守濂 律師
選任辯護人   李慶榮 律師
上列上訴人因被告等偽造文書等案件，不服臺灣高雄地方法院90
年度訴字第2878號中華民國91年12月2日第一審判決（起訴案號
：臺灣高雄地方法院檢察署90年度偵字第12962 號），提起上訴
，經判決後，由最高法院發回更審，本院判決如下：
    主  文
上訴駁回。
    理  由
一、公訴意旨略以：被告乙○○現係高雄市○○區○○路18號之
    瑞記工業股份有限公司（以下簡稱瑞記公司）負責人，並與
    被告丙○○為夫妻關係，渠等2 人共同基於意圖為自己不法
    所有及行使偽造文書之犯意聯絡，於民國88年3 月29日，趁
    渠等擔任瑞記公司之重要幹部職務之機會，利用不知情之公
    司會計利余素鑾，先行偽造告訴人甲○○名義為出讓人之股
    份轉讓書2 份，並盜蓋告訴人留存在公司之印章，持以辦理
    公司股票轉讓登記及申報證券交易稅而行使之，將告訴人所
    有瑞記公司股份總計60萬股，在未經告訴人同意之情況下，
    以變易持有為所有之意思，予以侵吞入己，足以生損害於甲○○，嗣因財政部南區國稅局發函通知告訴人繳納贈與稅時
    始為告訴人所知悉，因認被告乙○○、丙○○2 人涉有刑法
    第216 條、第210 條之行使偽造私文書及同法第336 條第2
    項之業務侵占罪嫌云云。
二、本件公訴人認被告乙○○、丙○○2 人涉有上開犯行，無非
    係以告訴人甲○○所為指訴、證人利余素鑾於偵查中證稱係
    受被告乙○○委託製作股份轉讓書，及被告乙○○供述其匯
    入告訴人華南商業銀行籬仔內分行000000000000號之帳戶內
    之股款，有一部分係由其自行提領等情，為其主要論據。經
    訊據被告乙○○、丙○○固均不諱言股份轉讓書係委託證人
    利余素鑾製作，並非由告訴人親自書寫之事實，惟均堅決否
    認有何行使偽造文書及業務侵占犯行，被告乙○○辯稱：我
    與告訴人為兄弟關係，因告訴人財務狀況發生危機，欲出售
    瑞記公司之股票，經其同意出資購買，並與告訴人談妥買賣
    事宜後，才委託公司會計利余素鑾製作股份轉讓書及辦理相
    關過戶手續，股款亦已交付告訴人，本件股份轉讓係經告訴
    人同意所為，並無任何偽造私文書及業務侵占之犯行等語；
    被告丙○○則辯稱：本件股份買賣由被告乙○○與告訴人在
    公司以口頭方式談妥後，便依約開立支票給付股款予告訴人
    ，支票均已兌現，本件確係正常的買賣交易，告訴人係因不
    願負擔贈與稅款才提出本件告訴等語。
三、按犯罪事實，應依證據認定之，無證據不得認定犯罪事實；
    又不能證明被告犯罪者，應諭知無罪之判決；刑事訴訟法第
    154 條第2 項、第301 條第1 項分別定有明文。次按認定不
    利於被告之證據須依積極證據，苟積極證據不足為不利於被
    告事實之認定，即應為有利被告之認定，更不必有何有利之
    證據；又犯罪事實之認定，應憑證據，如無相當之證據，或
    證據不足以證明，自不得以推測或擬制之方法，以為裁判之
    基礎；最高法院30年上字第816 號判例、40年台上字第86號
    判例可資參照。又按刑法第210 條之偽造文書罪，係以無制
    作權之人冒用他人名義而制作該文書為要件之一，如果行為
    人基於他人之授權委託，即不能謂無制作權，自不成立該條
    之罪，最高法院47年台上字第226 號亦著有判例；經查：
  (一)告訴人甲○○曾親自前往瑞記公司，並表示因週轉不靈而欲
    出售名下股份，且當天即與被告乙○○在公司辦公室內之大
    茶几旁談論股權過戶事宜，當時被告丙○○雖亦同在辦公室
    內，但並未參與2 人之討論，數日後被告乙○○便要伊代為
    填寫股權轉讓書等相關文件等情，業據證人利余素鑾於原審
    調查中證述明確，核與被告乙○○、丙○○經隔離訊問後所
    供述之情節大致相符，而被告2 人於88年9 月23日起至89年
    3 月20日止，確曾陸續匯款至告訴人在華南商業銀行籬仔內
    分行帳號000000000000號帳戶一節，亦有原審依職權函調之
    該帳戶存款往來明細表、存款憑條等在卷足憑，是被告2 人
    供稱告訴人因財務發生困難，曾至公司商談出售股份事宜，
    及其2 人亦已將股款匯入告訴人帳戶等語，應屬真實。
  (二)觀之卷附告訴人於89年4 月29日寄發被告乙○○之存證信函
    內容，告訴人表示渠係於89年4 月15日收受財政部南區國稅
    局之贈與稅案件核定通知書時，始得知渠名下之瑞記公司股
    份遭移轉云云，而告訴人及告訴人之代理人游雪莉律師復於
    原審調查中指稱因告訴人有許多債務均由被告乙○○擔任保
    證人，心有虧欠，故於得知名下股份遭被告乙○○移轉後，
    基於兄弟情誼，非但未予追究，反進而配合提供存摺及空白
    取款條，以供被告2 人製作資金往來之相關憑證云云（見原
    審90年12月24日訊問筆錄）。惟告訴人另自承該帳戶之存摺
    係於88年9 月間交付被告乙○○，而被告2 人亦係自88年9
    月23日起，即陸續匯款至告訴人上開華南銀行帳戶，有前揭
    存款往來明細表在卷可證。告訴人既於接獲國稅局通知後即
    發現名下股份遭被告2 人移轉過戶，然竟未隨即向國稅局陳
    述意見，並依法請求被告2 人返還，反進而配合製作資金流
    程之證明，企圖規避贈與稅之課徵，已與一般常情大相逕庭
    ，而告訴人配合被告2 人製作資金流程之時間，又在渠知悉
    股份遭移轉之前，是告訴人所稱事前對於名下股份遭被告2
    人移轉均不知情云云，顯與事實矛盾而非真實。
  (三)又告訴人自承為配合辦理股權轉讓之資金流程憑證，故將前
    開華南銀行帳戶之存摺交予被告乙○○，惟該帳戶之印章則
    仍由渠自行保管，但渠有事先在空白取款條上蓋章，以方便
    被告乙○○領款之用，又渠曾於88年10月5 日及8 日，由被
    告乙○○偕同前往銀行領取該帳戶內之存款共計1235萬元，
    復先後於88年10月15日、19日及21日，向被告2 人取回該存
    摺辦理匯款、轉帳等語無誤，並有華南銀行一定金額以上通
    貨交易及疑似洗錢交易登記備查簿影本1 紙及前揭存款往來
    明細表附卷可稽。上開帳戶內之存款金額，既分別係由告訴
    人自行提領，或由告訴人事先在空白取款條上蓋章後，再將
    提款條交付被告乙○○提領，而告訴人亦可隨時取回該帳戶
    辦理存、提款，足見該帳戶如何使用，仍係出於告訴人之意
    思決定，而被告2 人若有使用該帳戶之需要，亦應事先徵得
    告訴人之同意，是被告乙○○所辯當初係因怕國稅局將此一
    股權買賣行為認定為贈與關係，而對告訴人課徵贈與稅，故
    由告訴人提供該帳戶以製作完整的資金往來憑證等語，核與
    經驗法則尚無違背之處。
  (四)告訴人另指稱被告2 人匯入上開帳戶之股款，渠並未實際受
    領，故並無被告2 人所稱之買賣關係存在云云。訊之被告乙○○則辯稱為製作資金流程之憑證，故股款均須匯入告訴人
    之帳戶，但因當時告訴人財務已出現危機，擔心帳戶內之存
    款遭凍結，故委託其於匯入後立即提領，嗣後再另行交付告
    訴人等語。經查，告訴人對於該帳戶仍有完全之管領能力，
    已業如前述，則該帳戶內之存款縱確均於短短數日內即提領
    一空，亦應係本於告訴人之意思及授權，至於帳戶內之存款
    提領後如何使用，則與被告2 人是否得有告訴人之同意而移
    轉股份一節，尚屬無涉。
  (五)綜上所述，本件告訴人既曾於事前與被告乙○○洽談股權轉
    讓之事宜，復於事後提供帳戶、存摺以辦理資金流程之相關
    憑證，並曾親自前往銀行提領被告所匯入之股款，則告訴人
    顯於事前即同意被告2 人辦理股權移轉手續，並同時授權被
    告二人得以使用上開帳戶。故被告乙○○、丙○○2 人委託
    不知情之公司職員利余素鑾書寫股份轉讓書一節，亦應係本
    於告訴人委託辦理股份轉讓手續下之明示或默示授權，被告
    2人所為尚無成立偽造私文書及業務侵占罪之餘地。此外，
    復查無其他積極證據，足認被告2人確有公訴人所指之犯行
    ，本件要屬不能證明被告2人犯罪。
四、原審因而以不能證明被告乙○○、丙○○2 人犯罪，而為被
    告2 人無罪之諭知，核無違誤；檢察官上訴意旨，猶執陳詞
    ，指摘原判決不當，為無理由，應予駁回。
據上論斷，應依刑事訴訟法第368 條，判決如主文。
本案經檢察官沈紹嘉到庭執行職務。
中    華    民    國    95    年    7     月    25    日
                  刑事第七庭    審判長法  官  莊飛宗
                                      法  官  黃三友
                                      法  官  黃憲文
以上正本證明與原本無異。
檢察官如不服本判決，應於收受本判決後10日內向本院提出上訴
書狀，其未敘述上訴理由者，並得於提起上訴後10日內向本院補
提理由書狀（均須按他造當事人之人數附繕本）「切勿逕送上級
法院」。
中    華    民    國    95    年    7     月    25    日
                                      書記官  施耀程


司法院資訊處製作；財團法人民間司法改革基金會備份。
